【裁判字號】    92,訴,164
【裁判日期】    920422
【裁判案由】    確認地上使用權存在等
【裁判全文】
臺灣臺北地方法院民事判決  九十二年度訴字第一六四號
    原      告  甲○○
                乙○○○
    共      同
    訴訟代理人  柯君重律師
                周俊智律師
    被      告  教育部      設台北市中正區○○○路五號
    法定代理人  丙○○      住.
    訴訟代理人  沈美貞律師
右當事人間請求確認地上使用權存在等事件，本院判決如左：
    主      文
原告之訴駁回。
訴訟費用由原告負擔。
    事實及理由
一、原告起訴主張：坐落台北市○○區○○段三小段三二八地號之土地（下稱系爭土
    地）及其上原有建物即門牌號碼台北市○○○路○段十巷二十五號之房屋（下稱
    系爭房屋），乃原告甲○○之先父金延生於民國三十年間在被告之前身台灣省教
    育廳任職時，由台灣省教育廳無償配住金延生及其家人使用，嗣金延生於六十二
    年間自所屬單位退休，迄今原告使用系爭土地及房屋已逾五十餘年。而於配住期
    間，因原有建物老舊不堪，且狹窄擁擠，屢經金延生及原告數次出資自費翻修、
    增建，而金延生及原告就增建之建物部分係基於地上權之意思占有使用，期間前
    後逾二十年之久，業已符合民法第七百七十二條準用同法第七百六十九條時效取
    得地上權登記請求權之要件，爰依前開規定及最高法院六十年台上字第一三一七
    號、六十八年台上字第三三○八號判例，提起本件訴訟等語。並聲明：被告應容
    忍原告就系爭土地中如附圖所示之斜線部分、面積約七十平方公尺之土地向地政
    機關登記為永久使用之地上權。
二、被告則以：系爭房屋原為台灣省所有，並由台灣省教育廳管理，精省後台灣省有
    產移轉為國有，系爭房屋移交為被告管理。原告無權居住系爭房屋，台灣省教育
    廳於八十三年四月三十日曾發函請求原告於同年五月二十日前遷出，惟彼等仍無
    權占用中，故被告曾起訴請求原告遷讓，並經鈞院八十八年度訴字第二四七七號
    、台灣高等法院八十九年度上字第一三六號、最高法院九十一年度台上字第六三
    六號判決原告勝訴確定在案。而原告於前開訴訟中亦已其等已符合時效取得地上
    權之要件為辯，然不為前開判決所採，今原告又以同一事由提起本件訴訟，顯違
    反民事訴訟法第四百條第一項一事不再理之規定，故原告之訴顯無理由等語置辯
    。並聲明：原告之訴駁回。
三、按訴訟標的於確定之終局判決中經裁判者，依民事訴訟法第四百條第一項規定，
    當事人固不得就該法律關係更行起訴，惟此係指確定終局判決所裁判之訴訟標的
    ，與更行起訴之法律關係相同、正相反或可以替代者而言，若更行起訴之法律關
    係，與確定判決所裁判之訴訟標的僅有因果關係，則二者並非相同，即無該條項
    之適用，最高法院二十七年上字第三一六號、五十一年台上字第一○四一號、七
    十三年台上字第三二九二號判例意旨可資參照。經查，本件被告曾於八十七年十
    二月二十二日向本院起訴請求原告應將系爭房屋遷讓返還被告，經本院八十八年
    度訴字第二四七七號、臺灣高等法院八十九年度上字第一三六號、最高法院九十
    一年度台上字第六三六號判決被告勝訴確定在案，有上開判決附卷可稽。惟上開
    遷讓房屋事件中，其訴訟標的為民法第七百六十七條所有物返還請求權，與本件
    請求被告應容忍原告為地上權登記之訴訟標的並非同一事件，揆諸前開判例意旨
    ，原告提起本訴，即非民事訴訟法第二百五十三條規定之更行起訴。是以被告主
    張原告更行起訴，於法不合云云，即非可採。
四、次按「確定判決之既判力，固以訴訟標的經表示於主文判斷之事項為限，判決理
    由並無既判力。但法院於判決理由中，就訴訟標的以外當事人主張之重要爭點，
    本於當事人辯論之結果已為判斷時，其對於此重要爭點所為之判斷，除有顯然違
    背法令情形，或當事人已提出新訴訟資料，足以推翻原判斷之情形外，應解為在
    同一當事人就該重要爭點所提起之訴訟中，法院及當事人就該已經法院判斷之重
    要爭點法律關係，皆不得作任何相反之判斷或主張，始符民事訴訟之誠信原則（
    最高法院七十三年度台上字第四○六二號、八十一年台上字第六二五號、八十八
    年度台上字第二二一一號判決意旨足資參照）。查本件被告前於八十七年十二月
    二十二日向本院提起遷讓房屋之訴，主張原告無權占用系爭房屋，求為判決原告
    應將系爭房屋遷讓返還原告，並給付相當於租金額之損害等情，並提出土地及建
    物登記謄本、戶籍謄本、台灣省教育廳八十三年四月三十日八三教總字第○五七
    六二號函、照片三幀、台北市稅捐稽徵處大安分處查報系爭房屋課稅現值函、行
    政院五十八年十二月八日台五十八人政肆字第二五七六八號令、名片、台北市大
    安地政事務所土地登記補正通知書等文件為證。原告就遷讓房屋部分則以：系爭
    房屋乃原告甲○○之先父金延生於三十年間在台灣省教育廳任職時無償配住之宿
    舍，供其本人及其家人使用，嗣金延生於六十二年間自教育廳所屬單位退休，迄
    今原告使用系爭房屋已逾五十餘年。而於配住期間，因原有建物老舊不堪，歷經
    數次自費翻修並於六十六年間自費增建，該屋頂已改為鐵皮，門窗、牆壁及地板
    等亦已更換，屬原告自建房屋，況原告及家人占有增建房屋已逾二十年，符合時
    效取得地上權之要件，已向台北市大安地政事務所提出登記請求權之申請，嗣於
    八十七年間又重建，取得所有權，故原告占有系爭房屋確有合法權源等語置辯，
    並提出銓敘部六十二年台為特三字第○二三一一號函、台灣省政府八十三年財五
    字第一五一六四○號函、裝修工程估價單、改建金屬屋頂證明書、房屋照片為證
    ，並聲請訊問證人柯守國。然經本院及臺灣高等法院審理結果，即以原告甲○○
    雖為金延生之養子，原告乙○○○為原告甲○○之配偶，惟因該二人均已成年，
    且非無獨立謀生能力，依行政院五十八年十二月八日台五十八人政肆字第二五七
    六八號令釋，原告已無權繼續占用系爭房屋。又原告主張之時效取得地上權部分
    ，因原告係基於使用借貸之法律關係居住，並非以行使地上權之意思占有，且原
    告迄未舉證證明自何時起變更為以取得地上權之意思占有系爭房地。況主張依時
    效取得地上權者，在未依法登記為地上權人以前，仍不得據以對抗所有人，而謂
    其並非無權占有。至本件原告乙○○○固於八十八年七月二十一日就系爭房屋增
    建部分申請時效取得登記，惟經台北市大安地政事務所審核後，認為系爭土地上
    已有被告所有之系爭房屋，原告乙○○○主張地上權範圍內之建物係系爭房屋旁
    加蓋之建物，並併為使用，非為單獨出入口之另一獨棟建物，故就物之同一性而
    言，其增建部分僅屬於系爭房屋之附屬部分，且系爭房屋所有權人原為被告，而
    非原告，與民法時效取得地上權要件不符等情為由，認原告甲○○、乙○○○尚
    未時效取得地上權，仍應依法將系爭房屋遷讓返還，有本院八十八年度訴字第二
    四七七號、台灣高等法院八十九年上字第一三六號、最高法院九十一年度台上字
    第六三六號判決可稽，復經本院調閱前開遷讓房屋事件之卷宗查明無訛。
五、再按當事人在前訴以其為主要爭點而加以爭執，且法院就該爭點亦加以審理而下
    判斷，則在以該爭點為先決問題之不同後訴請求審理上，不許為與該判斷相反之
    主張或舉證，亦不得為與該判斷相反之判斷，此即所謂之「爭點效」。換言之，
    「爭點效」具有解決當事人間就該爭點所生之紛爭，並貫徹其結果之效果，與既
    判力相結合以擴大判決解決紛爭之實效性。本件原告於九十一年十二月二十六日
    向本院提起時效取得地上權登記請求權之訴，其主要爭論係以原告二人使用系爭
    土地及房屋已逾五十餘年，且就系爭房屋之增建部分係基於地上權意思占有使用
    ，期間前後逾二十年之久，符合民法第七百七十二條準用同法第七百六十九條時
    效取得地上權登記請求權之要件為據。惟查，就原告於本件所主張之事實及其所
    提出之各項證據，與其於前開遷讓房屋事件中之主張及所提出之各項證據，均屬
    相同。而本院八十八年度訴字第二四七七號及臺灣高等法院八十九年度上字第一
    三六號判決理由，就原告是否取得地上權時效登記請求權之重要爭點，既本於兩
    造充份辯論之結果，而認定原告並未時效取得地上權登記請求權，已如前述，則
    本院八十八年度訴字第二四七七號及臺灣高等法院八十九年度上字第一三六號判
    決既對原告是否時效取得地上權登記請求權之重要爭點已有所判斷，且其對於重
    要爭點所為之判斷，並無顯然違背法令情事，則原告於本件訴訟並未提出新訴訟
    資料之情形下，猶執陳詞主張其等已時效取得地上權登記請求權云云，即與前開
    判決理由之判斷相齟齬，自屬無從准許。且原告於本件所提出之各項訴訟資料，
    並不足以推翻該院於前開遷讓房屋事件中就重要爭點所為之判斷，是以揆諸前開
    說明，本院自不得於本件訴訟中，就該已經法院判斷而生「爭點效」之重要爭點
    所產生之法律關係為相反之判斷，以始符民事訴訟之誠信原則。故而原告復以上
    開事由提起本件時效取得地上權登記請求權之訴，即非正當。
六、綜上所述，原告請求被告應容忍原告就系爭土地中如附圖所示之斜線部分、面積
    約七十平方公尺之土地向地政機關登記為永久使用之地上權，即無理由，應予駁
    回。
七、因本案事證已臻明確，兩造其餘主張陳述及所提之證據，均毋庸再予審酌，附此
    敘明。
八、訴訟費用負擔之依據：民事訴訟法第七十八條。
中      華      民      國    九十二    年      四      月    二十二    日
                                            民事第五庭法      官  林秀圓
右為正本係照原本作成
如對本判決上訴，須於判決送達後廿日內向本院提出上訴狀
中      華      民      國    九十二    年      四      月     十四     日
                                                      法院書記官  林蓮女


司法院資訊處製作；財團法人民間司法改革基金會備份。
